【裁判字號】    89,台上,6191
【裁判日期】    891019
【裁判案由】    違反稅捐稽徵法
【裁判全文】
最高法院刑事判決                              八十九年度台上字第六一九一號
    上  訴  人  甲○○
右上訴人因違反稅捐稽徵法案件，不服台灣高等法院中華民國八十七年八月十一日第
二審判決（八十七年度上訴字第二七三四號，起訴案號：台灣台北地方法院檢察署八
十六年度偵字第三一六三號），提起上訴，本院判決如左：
    主  文
原判決撤銷，發回台灣高等法院。
    理  由
本件原判決引用第一審判決事實認定上訴人甲○○自民國七十九年十一月三日起至八
十年三月十八日止，係台北市○○○路○段九號三樓環台貿易股份有限公司（下稱環
台公司）之董事長，為公司之負責人，竟基於概括犯意，明知該公司自七十九年十二
月二日起至八十年一月三十一日止，並未向羚揚工業股份有限公司（以下簡稱羚揚公
司）進貨，竟為逃漏營業稅，連續向羚揚公司取得不實之統一發票十五張，金額共為
新台幣（下同）七百二十六萬八千元，持向台北市稅捐稽徵處申報扣抵進項稅額，以
不正當之方法逃漏營業稅計三十六萬三千四百元（統一發票之日期、號碼、金額、逃
漏稅額均詳如第一審判決附表一所示）。復明知環台公司並無銷貨予漢都企業股份有
限公司（以下簡稱漢都公司）、羚揚公司、慶實業有限公司（以下簡稱慶公司）
、采桓興業有限公司（以下簡稱采桓公司）、直線餐廳等之事實，竟基於幫助他人逃
漏稅捐之概括犯意，於七十九年十二月間至八十年一月間止，先後以明知為不實之事
項而填製會計憑證即統一發票二十張，並持交予漢都公司等六家公司，作為進貨憑證
，華愛公司等並持以申報扣抵營業稅，開予之統一發票之金額共計為八百七十八萬零
三百五十三元，逃漏稅捐總額為四十三萬九千零十九元，幫助該等公司以不正當方法
逃漏稅捐（統一發票之日期、號碼、金額、逃漏稅額及收受公司均詳如第一審判決附
表二所示）等情；因而維持第一審依牽連犯規定論處上訴人公司負責人為納稅義務人
連續以不正當方法逃漏稅捐與商業負責人連續明知為不實之事項而填製會計憑證二罪
刑之判決，駁回上訴人在第二審之上訴。固非無見。
惟查：(一)科刑之判決書，對於犯罪事實必須詳加認定，然後於理由內明其認定犯罪
事實所憑之證據，及其認定之理由，方足以資論罪科刑，其所載事實理由與所宣告之
主文，尤必須相互一致，若僅於理由內明其犯罪之證據，而事實欄內並未認定，則
理由失其依據，僅於主文內宣告其罪刑，而事實理由內均未記載，則主文失其依據，
均與法定程式不符，其判決即難謂非違法。本件原判決事實認定上訴人係環台公司之
負責人，基於概括犯意，明知該公司於七十九年十二月二日起至八十年一月三十一日
止，並未向羚揚公司進貨，竟連續向羚揚公司取得不實之統一發票計十五張，持向稅
捐機關申報扣抵進項稅額，逃漏營業稅三十六萬三千四百元，詳如第一審判決附表一
所示等情，似指上訴人係向羚揚公司取得此部分不實之統一發票，持向稅捐稽徵機關
申報扣抵進項稅額，逃漏營業稅共三十六萬三千四百元之行為人；其理由亦謂上訴人
此部分所為係犯刑法第二百十六條、第二百十五條及稅捐稽徵法第四十一條之罪，俱
未記載上訴人係稅捐稽徵法第四十七條第一款所規定之公司負責人，關於環台公司為
納稅義務人以不正當方法逃漏稅捐（營業稅）應處徒刑之規定由其適用之情形，但其
判決主文宣告論處上訴人公司負責人為納稅義務人連續以不正當方法逃漏稅捐之罪
刑，自有判決主文失其依據之違法。究竟上訴人係此部分犯罪事實之行為人，抑或關
於環台公司以不正當方法逃漏稅捐應處徒刑之規定由其本於公司負責人適用之之轉嫁
代罰情形，原審未詳於調查審認，致此部分事實尚欠明確，本院無從為原判決適用法
律當否之判斷。(二)審理事實之法院，對於案內一切證據，除認為不必要者外，均應詳
為調查，然後基於調查所得之心證以為判斷事實之基礎，故證據雖已調查，而尚有其
他必要部分並未調查，仍難遽為被告有利或不利之認定。上訴人係自七十九年十一月
三日起至八十年三月十八日止擔任環台公司之負責人，為其所自承，而經詳核卷附環
台公司向羚揚公司取得及該公司填製交予漢都公司等不實之統一發票（偵查卷二二至
四五頁），多有係於八十年二、三月間取得或填製者，苟上訴人知悉甚至參與其事，
是否得謂其該期間內無取得持以申報逃漏稅捐，或填製幫助漢都等公司逃漏稅捐之行
為？非無審究之餘地。原審未詳予調查清楚，即遽為環台公司八十年二月間後開立之
統一發票或取得之統一發票，非在上訴人擔任公司負責人期間逃漏稅捐或幫助他人逃
漏稅捐所為之有利認定，尚嫌率斷。(三)科刑之判決書，須先認定犯罪事實，然後於理
由內明其認定犯罪所憑之證據，始足資為論罪科刑，否則即有認定犯罪事實不憑證
據之違法。本件原判決事實認定上訴人明知環台公司並無銷售貨物予漢都、羚揚、
慶、采桓、直線餐廳、瀚璧等六家公司，竟基於幫助各該公司逃漏稅捐之概括犯意，
先後填製不實之統一發票計二十張，交付各該公司作為進貨憑證，並由「華愛公司」
等持以申報扣抵營業稅額，藉以逃漏營業稅，詳如第一審判決附表二所示等情；此部
分不實之統一發票暨係填製交予漢都等六家公司申報逃漏營業稅，何以係由「華愛公
司」等持以申報？其間之法律關係如何？原判決並未加以說明？亦有認定犯罪事實不
憑證據及理由欠備之違法。以上諸端，或為上訴意旨所指摘，或為本院得依職權調查
之事項，應認原判決有撤銷發回之原因。
據上論結，應依刑事訴訟法第三百九十七條、第四百零一條，判決如主文。
中      華      民      國    八十九    年      十      月     十九     日
                              最高法院刑事第十庭
                                  審判長法官  陳  宗  鎮
                                        法官  劉  介  民
                                        法官  魏  新  和
                                        法官  孫  增  同
                                        法官  蕭  權  閔
      右正本證明與原本無異
                                              書  記  官
中      華      民      國    八十九    年      十      月    二十五    日


司法院資訊處製作；財團法人民間司法改革基金會備份。
